臺灣高雄地方法院民事判決　　　　　　 96年度家訴字第119號
原　　　告　甲○○
訴訟代理人　許明德律師
　　　　　　鄭勝智律師
被　　　告　乙○○
上列當事人間請求確認婚姻關係不成立事件，於民國96年9月11
日言詞辯論終結, 本院判決如下：
  主  文
確認原告與被告間之婚姻不成立。
訴訟費用由被告負擔。
  事實及理由
一、原告主張：兩造於民國90年2月21日雖曾向高雄市三民區戶
    政事務所遞送結婚登記申請書及結婚證書, 該戶政人員並於
    戶籍記事欄內登載原告與被告於90年2月18日結婚, 然兩造
    始終均係「同居」之男女關係, 並未踐行法定結婚之公開儀
    式, 是兩造間之婚姻因欠缺法定要式而不成立, 惟兩造既依
    戶籍法為結婚登記, 依民法第982條第2項之規定「推定」兩
    造己經結婚, 是原告因此受有私法上地位不安定之危險, 此
    項危險復得以對被告之確認判決除去之, 爰依法提起本件訴
    訟, 並聲明如主文第1項所示。
二、被告則以: 原告有送伊結婚戒指, 還有拍婚紗照, 且在我生
    日時有辦幾桌慶祝, 當作是結婚宴客, 但沒有發喜帖, 當時
    有原告公司的員工、老闆及雙方親友到場; 當初是原告打完
    伊之後, 再強押伊去作結婚登記, 結婚證書是在伊娘家寫的
    云云置辯, 並提出本院95年度家護字第1696號保護令影、本
    和解書影本、台灣高雄地方法院檢察署檢察官不起訴處分書
    、診斷書、家庭暴力調查紀錄表、保證書影本、保護令執行
    紀錄表、夫妻財產訂約登記書及婚紗照兩幀等資料為證。並
    請求駁回原告之訴。
三、
（一）按「確認法律關係之訴，非原告有即受確認判決之法律上
      利益者，不得提起之，民事訴訟法第二百四十七條第一項
      前段定有明文。而所謂「即受確認判決之法律上利益」，
      係指因法律關係之存否不明確，致原告在私法上之地位有
      受侵害之危險，而此項危險得以對於被告之確認判決除去
      之者而言，故確認法律關係成立或不成立之訴，苟具備前
      開要件，即得謂有即受確認判決之法律上利益。」，有最
      高法院42年度台上字第1031號判例之要旨可參。本件原告
      主張兩造締結之婚姻為無效而提起確認之訴，因原告戶籍
      上所登記之婚姻關係仍存在，致原告私權有受侵害之危險
      存在，且此法律關係之基礎事實所生之法律狀態得以確認
      判決之方式除去，故原告提起本件確認訴訟自有確認判決
      之法律上利益。
（二）復按結婚應有公開之儀式及2 人以上之證人，又結婚不具
      備該等方式者無效，民法第982 條第1 項及第988 條第1
      款分別定有明文。又經依戶籍法為結婚之登記者，依同法
      第982 條第2 項之規定，雖推定其已結婚，然僅有推定之
      效力，當事人仍得提出反證以推翻之。另所謂「公開之儀
      式」係指結婚之當事人應行定式之儀禮，使不特定人得以
      共聞共見認識其為結婚者而言（最高法院51年台上字第55
      1 號判例參照）。而所謂定式之禮儀，不論係依循舊俗或
      新式，要必以使在場共聞共見之不特定人，就其所行儀式
      之外表，依一般客觀習慣，立可認識其為結婚者始足當之
      ，倘就其現場情狀，無從認識係舉行結婚儀式，縱當事人
      主觀上係舉行婚禮，仍不得為有公開之定式禮儀。是以縱
      有置酒席，如其情狀無從認為舉行結婚儀式，使與宴者得
      以瞭解赴宴之目的，雖其主觀以為舉行婚禮，仍不得謂有
      公開之儀式，即使已為結婚登記，若欠缺公開儀式之婚姻
      成立要件，則結婚仍屬無效。又婚姻無效之訴與婚姻不成
      立之訴不同，此觀民事訴訟法第568 條第1 項規定自明。
      是若夫妻雙方根本未依民法第982 條第1 項之規定舉行公
      開儀式，亦即無結婚之事實，僅在戶籍上為結婚之登記，
      而有婚姻之形式，核此情形係應屬婚姻不成立，先予敘明
      。
四、查原告主張之事實，業據其提出戶籍謄本、結婚證書影本及
    結婚登記申請書為證, 並經證人唐榮開（前揭結婚證書上之
    證婚人）、劉輝雄（前揭結婚證書上之介紹人）到庭證述兩
    造並無結婚宴客及收到喜帖等情屬實。被告雖以前揭情詞置
    辯, 惟查, 原告固坦承每年伊生日或被告生日都會在餐廳辦
    5至7桌的生日宴會, 而且會送禮物如戒指、手錶給被告, 然
    否認有補請婚姻喜宴乙事, 而被告於本院審理時復陳稱宴客
    現場貼有「壽」字, 沒有貼「喜」字, 此與被告所稱補請婚
    宴顯然有別, 實不足以認定有結婚宴客之意。又被告所提婚
    紗照二幀, 顯然係於室內拍攝, 且徵之常情, 婚紗照亦多於
    結婚儀式前所為, 亦無法證明有公開之儀式。至於被告所提
    之本院95年度家護字第1696號保護令影、本和解書影本、台
    灣高雄地方法院檢察署檢察官不起訴處分書、診斷書、家庭
    暴力調查紀錄表、保證書影本、保護令執行紀錄表、夫妻財
    產訂約登記書等資料, 亦無法作為有結婚公開儀式之證明。
    是被告所辯尚難採信, 原告之主張堪認屬實。
五、綜上所述，兩造既未依民法第982 條第1 項之規定，舉行在
    客觀上足使他人可共聞共見並認識正在進行結婚之公開儀式
    ，亦即無結婚之事實，僅在戶籍上為結婚之登記，而有婚姻
    之形式，是原告因而訴請確認兩造間婚姻不成立，即有理由
    ，應予准許。
六、據上論結，本件原告之訴為有理由，依民事訴訟法第78條規
    定，判決如主文。
中　　華　　民　　國　　96　　年　　9 　　月　　27　　日
                  家事法庭法　官　吳宏榮
上正本證明與原本無異。
如不服本判決，應於送達後20日內，向本院提出上訴狀。
中　　華　　民　　國　　96　　年　　9 　　月　　27　　日
                          書記官　洪生輝
